ACORDAO-COMPLETO-2414480

ACÓRDÃO 2012/2020 ATA 29/2020 - PLENÁRIO

VISTOS, relatados e discutidos estes autos de embargos de declaração opostos em face do Acórdão 2080/2019-TCU-Plenário, que apreciou Pedido de Reexame interposto contra o Acórdão 3007/2010-TCU-Plenário, confirmado em sede de embargos de declaração pelo Acórdão 364/2011-TCU-Plenário) .
ACORDAM os ministros do Tribunal de Contas da União, reunidos em Sessão Plenária, ante as razões expostas pelo Relator, e com fundamento nos arts. 32, inciso II, e 34 da Lei 8.443/1992, em:
9.1. conhecer dos embargos de declaração para, no mérito, rejeitá-los;
9.2. dar ciência aos embargantes e demais interessados a respeito do inteiro teor deste acórdão, informando que esta deliberação, acompanhada do Relatório e do Voto que a fundamentam, está disponível para consulta no endereço www.tcu.gov.br/acordaos, além de esclarecer que, caso requerido, este Tribunal poderá fornecer sem custos as correspondentes cópias impressas.

Embargos de declaração contra decisão que negou provimento ao recurso de reconsideração proferido em autos de auditoria na Petrobrás destinada a avaliar os indícios de irregularidades nas obras de instalação e montagem do projeto de desenvolvimento de produção dos campos de gás de PeroáCangoá, na bacia do Espírito Santo.

Petróleo Brasileiro - Petrobras

3. Interessados/Responsáveis/Recorrentes:
3.1. Recorrentes: Aristóteles Bassin (CPF XXX.900.867-XX), José Carlos Parreira Paiva (CPF XXX.863.417-XX) e Sérgio dos Santos Arantes (CPF XXX.417.367-XX)

Aroldo Cedraz.

13.1. Ministros presentes: José Mucio Monteiro (Presidente), Walton Alencar Rodrigues, Benjamin Zymler, Aroldo Cedraz, Raimundo Carreiro (Relator), Ana Arraes e Bruno Dantas.
13.2. Ministro que alegou impedimento na Sessão: Aroldo Cedraz.
13.3. Ministros-Substitutos convocados: Augusto Sherman Cavalcanti e Marcos Bemquerer Costa.
13.4. Ministros-Substitutos presentes: André Luís de Carvalho e Weder de Oliveira.

SÉRGIO DOS SANTOS ARANTES

RAIMUNDO CARREIRO

Ministro Raimundo Carreiro

Adoto como Relatório, a instrução feita no âmbito da Serur (peça 156) , a qual obteve a concordância do Diretor da Unidade Técnica (peça 157) e de seu titular (peça 158) , verbis:
INTRODUÇÃO
1.	Trata-se de embargos de declaração opostos conjuntamente por Aristóteles Bassin, José Carlos Parreira Paiva e Sérgio dos Santos Arantes (peça 151) contra o Acórdão 2080/2019-TCU-Plenário (peça 132) .
1.1.	A deliberação recorrida apresenta o seguinte teor:
VISTOS, relatados e discutidos estes autos de Pedido de Reexame interposto contra o Acórdão 3007/2010-TCU-Plenário, de relatoria do Ministro Walton Alencar Rodrigues (confirmado em sede de embargos de declaração pelo Acórdão 364/2011-TCU-Plenário) , proferido em autos de auditoria na Petróleo Brasileiro S/A - Petrobras, destinada a avaliar os indícios de irregularidades nas obras de instalação e montagem do projeto de desenvolvimento de produção dos campos de gás de Peroá-Cangoá, na bacia do Espírito Santo, objeto do Contrato 567.2.004.02-3, firmado com a empresa Setal Engenharia, Construções e Perfurações S/A, indicados no levantamento de auditoria do Fiscobras 2004,
ACORDAM os Ministros do Tribunal de Contas da União, reunidos em Sessão Plenária, diante das razões expostas pelo Relator, em:
9.1. conhecer do pedido de reexame interposto pelos Srs. Aristóteles Bassin, José Carlos Parreira Paiva e Sérgio dos Santos Arantes, com fundamento no art. 48 c/c os arts. 32 e 33 da Lei 8.443/1992, para, no mérito, negar-lhe provimento;
9.2. dar ciência deste acórdão, bem como do relatório e do voto que o fundamentam, aos recorrentes.
HISTÓRICO
2.	Trata-se de auditoria nas obras de instalação e montagem do projeto de desenvolvimento de produção dos campos de gás de Peroá-Cangoá, na bacia do Espírito Santo, em que se identificaram indícios de irregularidades no contrato celebrado com a Setal Engenharia, Construções e Perfurações S/A.
2.1.	Identificou-se que o projeto básico não apresentava o nível adequado de detalhamento exigido pela Lei 8.666/1993 e pela Resolução Confea 361/1991. Tal situação teria impedido a correta estimativa dos custos e exigido significativas alterações no projeto, que resultaram no acréscimo de R$ 29,8 milhões no valor da obra, equivalente a 60% do valor inicial. Além disso, teria imposto atraso de 13 meses no início de produção de gás.
2.2.	Não obstante tais falhas tenham sido identificadas na fase inicial da licitação, motivadas não por deficiência no projeto básico, importante que se frise, mas por alterações substanciais na concepção do empreendimento após a elaboração de tal projeto, um dos recorrentes não adotou providências com vistas a revogar a licitação para, após a elaboração de novo projeto básico compatível com as alterações do empreendimento, lançar novo procedimento licitatório.
2.3.	Ademais, os recorrentes, instados a fazê-lo, não apresentaram ao Tribunal, sob a alegação de preservação de sigilo comercial, argumento repudiado pela jurisprudência desta Corte, as memórias de cálculo que justificassem as alterações promovidas no projeto básico após a abertura das propostas das licitantes.
2.4.	Interposto o pedido de reexame que ora se instrui em 28/2/2011, em razão da natureza eminentemente técnica dos argumentos apresentados pelos recorrentes nos recursos originários e nos esclarecimentos adicionais (peça 77) , em 14/6/2011 foi proposto por esta Unidade Técnica (peça 63, p. 40-45) e acatado pelo Relator (peça 63, p. 46) a formulação de quesitos à Secretaria de Controle Externo da Administração Indireta no Rio de Janeiro.
2.5.	A Unidade Técnica especializada respondeu os quesitos por meio da instrução acostada à peça 78, tendo informado, em 2/4/2014, que:
a.2) em resposta aos questionamentos constantes do item 15.1 da instrução daquela unidade (peça 63, p. 40-45) , os documentos juntados pelos recorrentes aos presentes autos, em especial aqueles constantes do Anexo 24, e os argumentos recursais constantes da peça acostada às fls. 1-25, anexo 26, não atendem às solicitações desta Corte quanto à prestação de informações pela Petrobras; bem como, não são capazes de elidir as irregularidades descritas no item 12 da instrução da Serur;
2.6.	Esta Unidade Técnica, em 18/7/2014, propôs ao Tribunal, após a análise dos argumentos recursais apresentados e das conclusões da Secretaria de Controle Externo da Administração Indireta no Rio de Janeiro, conhecer do recurso e, no mérito, negar-lhe provimento (peça 85) .
2.7.	Estando os autos pautados para julgamento na Sessão Ordinária do Plenário prevista para o dia de 13/04/2016, foi retirado de pauta na véspera da sessão (peça 92) a pedido do procurador da Petrobrás para a apresentação de documentação complementar.
2.8.	Ato contínuo a defesa dos recorrentes juntou aos autos memorial (peça 93) , trazendo diversos argumentos com o intuito de combater as conclusões emitidas tanto pela Secretaria de Controle Externo da Administração Indireta no Rio de Janeiro, quanto por esta Secretaria de Recursos, e outros já exaustivamente enfrentados no âmbito desta Corte na fase processual anterior e nesta etapa recursal.
2.9.	Em despacho acostado à peça 103 o Ministro-Relator determinou a atualização da proposta de encaminhamento elaborada por esta Unidade Técnica à luz dos elementos trazidos aos autos pelos recorrentes via memorial.
2.10.	Contudo, compulsando o referido memorial não se localizou diversos documentos nos quais os recorrentes baseavam suas argumentações, motivo pelo qual esta Unidade Técnica, em instrução acostada à peça 119, entendeu por bem oficiar os procuradores dos recorrentes para que, caso quisessem, juntassem aos presentes autos os diversos documentos referenciados no memorial e não anexados à referida peça, providência por eles cumprida conforme documentos que compõe a peça 122 dos presentes autos.
2.11.	Da análise dos argumentos constantes do memorial, assim como dos documentos a ele acostados posteriormente pelos ora embargantes, esta Unidade Técnica ratificou a proposta de encaminhamentos constante da instrução de peça 85 no sentido de conhecer do recurso e, no mérito, negar-lhe provimento.
2.12.	Anuindo à citada proposta esta Corte, reunida em sessão plenária, prolatou o acórdão embargado (peça 132) .
EXAME DE ADMISSIBILIDADE
3.	Reitera-se o exame preliminar de admissibilidade (peça 154) , pendente de análise pelo relator, Exmo. Ministro Raimundo Carreiro, que concluiu pelo conhecimento do recurso, eis que preenchidos os requisitos processuais aplicáveis à espécie, suspendendo-se os efeitos dos itens 9.1 do Acórdão 2080/2019-TCU-Plenário. 
EXAME TÉCNICO
4.	Delimitação do recurso.
4.1.	Constitui objeto do recurso examinar se o acórdão recorrido padece de algum vício de omissão, contradição ou obscuridade.
5.	Omissão quanto à análise de documentos juntados via memorial.
5.1.	Sustentam os recorrentes que esta Corte não analisou os documentos por eles juntados aos autos via memorial, o que afronta os direitos ao contraditório e à ampla defesa que, segundo a Súmula Vinculante n. 3 do Supremo Tribunal Federal, são de observância obrigatória por este Tribunal de Contas.
5.2.	Para tanto, afirmam que o próprio Ministro Relator, em seu voto, reconhece tacitamente a citada omissão ao se manifestar no seguinte sentido:
15. Quanto à documentação apresentada pelos recorrentes após o encerramento da fase de instrução pela Serur, documento denominado memorial (peça 93, com documentação complementar à peça 122) , verifico que se trata, em verdade, de petição na qual os recorrentes buscam contestar a análise empreendida pela Serur, ressaltando, mais uma vez, as alegações já constantes dos autos e amplamente debatidas, como também juntando aos autos extensa documentação, cuja maioria inclusive já constava dos autos, conforme bem observado na segunda instrução lançada pela Serur à peça 124, cujos excertos peço a vênia para transcrever, com os meus destaques, verbis: (grifos dos embargantes) 
5.3.	Também citam trecho da instrução desta Unidade Técnica do qual concluem que não houve a análise dos documentos novos juntados aos autos, afirmando ser incontroversa a omissão e, dessa forma, representa gravíssimo prejuízo aos jurisdicionados.
5.4.	Afirmam que é dever deste Tribunal analisar todos os documentos acostados aos autos por seus jurisdicionados, sob pena de transgressão ao princípio do devido processo legal, consubstanciado na supressão de etapa processual de defesa, afirmando que a supressão da etapa processual, "ou sua execução trôpega", ultraja a garantia constitucional ao duplo grau de jurisdição.
5.5.	Ademais, afirmam que a rejeição do conteúdo dos referidos documentos no sentido de se afastar a irregularidade a eles imputada, sem a devida motivação, também fere os princípios do contraditório e da ampla defesa na medida em que não lhes possibilita conhecerem as razões de fato e de direito que levaram esta Corte a adotar a medida, citando a doutrina de Antônio Carlos de Araújo Cintra sobre a motivação dos atos administrativos e tecendo diversos questionamentos sobre os motivos pelos quais este Tribunal entendeu que os documentos juntados não lhes aproveitariam.
5.6.	Ao final, requerem a nulidade do acórdão embargado.
Análise
5.7.	Não há razões para se acatar o pleito recursal. Ocorre que, conforme afirmam os próprios recorrentes, os documentos supostamente não analisados por esta Corte eram documentos inéditos nos presentes autos e foram a ele juntados por ocasião ou após a apresentação do memorial acostado à peça 93.
5.8.	O referido memorial foi protocolado nesta Corte em 6/5/2016, mesma data da sua confecção (peça 93, p. 27) , ao passo que a instrução desta Unidade Técnica foi elaborada em 5/10/2015. Dito isso, importante rememorar a norma disposta no art. 160 do Regimento Interno/TCU:
Art. 160. As alegações de defesa e as razões de justificativa serão admitidas dentro do prazo determinado na citação ou na audiência.
§ 1º Desde a constituição do processo até o término da etapa de instrução, é facultada à parte a juntada de documentos novos.
§ 2º Considera-se terminada a etapa de instrução do processo no momento em que o titular da unidade técnica emitir seu parecer conclusivo, sem prejuízo do disposto no § 3º do art. 157.
§ 3º O disposto no § 1º não prejudica o direito da parte de distribuir, após a inclusão do processo em pauta, memorial aos ministros, ministros-substitutos e ao representante do Ministério Público. 
5.9.	Dessa forma, verifica-se ser direito dos jurisdicionados deste Tribunal a apresentação de razões de justificativa e alegações de defesa, peças que constituem a materialização dos direitos constitucionais do contraditório e da ampla defesa no âmbito desta Corte, no presente caso, até 5/10/2015.
5.10.	Apresentado o memorial sete meses após findo o prazo para apresentação de defesa, tal peça, com espeque no § 3º acima transcrito, foi conhecida pelo Tribunal e sua análise realizada à peça 124 conforme determinado pelo Relator à peça 103.
5.11.	Entretanto, conforme jurisprudência uníssona desta Corte de Contas, não incorre em omissão a decisão que deixa de apreciar questão levantada exclusivamente em sede de memorial, assim constando do Acórdão 1880/2015-TCU-Plenário, da relatoria do Ministro Bruno Dantas:
5. É importante destacar que uma decisão não incorre em omissão ao deixar de apreciar questão levantada somente em sede de memoriais, conforme precedente do Superior Tribunal de Justiça (EDcl no HC 304905 SP 2014/0244177-2) .
6. Deve-se observar que, nos termos do art. 160 do RITCU, a juntada de novos documentos somente é facultada à parte até o fim da etapa de instrução. Encerrada essa fase, não existe previsão regimental ou legal para a recepção de documentos novos, ou seja, que contenham argumentos ainda não ventilados no processo, ou que tenham a intenção de rebater as análises empreendidas pela unidade instrutiva. Os memoriais apresentados após a etapa de instrução, portanto, ainda que contenham argumentos inéditos aos autos, não vinculam o relator à sua análise aprofundada, restando a ele a faculdade de incorporar ou não tais teses às suas razões de decidir.
7. No presente caso, em prol da verdade material, recebi o memorial e, após a análise de seu conteúdo, não restou alterado meu juízo acerca da matéria, conforme consubstanciado no voto que embasou o Acórdão 908/2015-TCU-Plenário.
8. Não houve, portanto, as omissões alegadas, mas, apenas, o inconformismo com a decisão de mérito adotada, e a tentativa de rediscuti-la. Ocorre que a via de embargos de declaração não se presta a essa finalidade, segundo o art. 287, caput, do RITCU, e o entendimento pacífico desta Corte (a exemplo dos Acórdãos 2.226/2014, 291/2015, ambos do Plenário, e dos Acórdãos 5.367/2014, 6.733/2014, 6.740/2014 e 131/2015, todos da 1ª Câmara) .
 5.12.	Assim, e reconhecido pelos próprios embargantes que os documentos alegadamente não analisados pelo Tribunal eram inéditos nestes autos até a data de protocolo do memorial, não há razões para se reconhecer a alegada omissão.
5.13.	Por fim, necessário ressaltar, não obstante a questão prejudicial acima citada, que não é verídica a alegação de omissão quanto à análise dos documentos trazidos pelos recorrentes via documentação complementar ao memorial.
5.14.	Não obstante tenha o Relator afirmado que a maioria dos documentos já constavam dos presentes autos, como transcrevem os recorrentes em suas razões aos embargos, cabe esclarecer que tal afirmação trata somente de uma parte do posicionamento do Ministro.
5.15.	No mesmo parágrafo de onde os recorrentes retiraram tal afirmação (peça 133, p. 11, parágrafo 15) , o Relator transcreve trecho da instrução desta Unidade Técnica (peça 124) do qual se verifica a descrição de cada documento juntado aos recorrentes e, no caso dos documentos inéditos, sua imprestabilidade para a alteração do acórdão então vergastado, quando assim se posiciona:
7.3.	Verifica-se, da análise da vasta documentação trazida pelos recorrentes para fundamentar os argumentos contidos no memorial, que, assim como repetem os argumentos já enfrentados nas instruções anteriores desta Unidade Técnica, a maioria dos documentos já constava dos presentes autos desde a fase processual anterior, conforme se demonstrará a seguir:
	Documento
	Anteriormente juntado à

	Documento interno da Petrobras de 6/7/2001
	peça 28, p. 13

	Comunicado de 17/1/2013
	peça 23, p. 7

	Resumo executivo da Diretoria Executiva
	peça 23, p. 8

	Relatório da Comissão de Licitação
	peça 23, p. 46-51

	E-mail de 17/6/2005
	peça 77, p. 37-38

	Documento interno da Petrobras de 2/1/2002
	peça 23, p. 4

	Quadro demonstrativo de preços ofertados
	peça 26, p. 39

	Documento interno da Petrobras de 26/6/2002
	peça 24, p. 64-68

	Escopo do projeto
	peça 77, p. 39-41

	Ata de reunião ocorrida nesta Corte
	Peça 63, fl. 27-28

	Notícia veiculada no site deste Tribunal
	Peça 63, fl. 29

7.4.	Além disso, há documentos, como o Decreto 3.371/2000, Portaria ANP 104/2002 (peça 53, pag. 100-104) , que, por serem públicos, eram de conhecimento desta Corte antes do julgamento dos presentes autos na fase processual anterior, não tendo o condão de beneficiar os recorrentes.
7.5.	Constam da documentação trazida, ainda, os seguintes documentos constantes da peça 123:
a) Decisões da diretoria executiva de 17/1/2002 - p. 24;
b) Documento interno da Petrobras de 3/9/1998 - p. 25-30;
c) Documento interno da Petrobras de 3/5/2002 - p. 31-33;
d) Documento interno da Petrobras de 7/5/2002 - p. 34-38;
e) Documento interno da Petrobras de 19/6/2002 - p. 39;
f) Acompanhamento de projetos - p. 56-59;
g) Ata de reunião de análise crítica - p. 60;
h) Esclarecimentos quanto ao aumento dos valores, quantitativos e percentuais - p. 61-80;
i) Relatório de sondagem geotécnica - p. 95-127.
7.6.	Entretanto, apesar de não terem sido juntados anteriormente aos presentes autos, tais documentos não trazem quaisquer informações novas e/ou relevantes à análise dos recursos de reconsideração interpostos.
5.16.	Dessa forma, não merece acolhida a alegação de que os documentos apresentados na fase processual anterior não foram devidamente analisados por esta Corte, sendo, ademais, irrelevante e inexigível que o teor de cada documento juntado aos autos seja transcrito e/ou descrito por parte do Tribunal em suas manifestações como condição para seu aproveitamento ou rejeição para o enfrentamento da questão analisada.
6.	Omissão acerca da alegação de inaplicabilidade da Lei 8.666/1993.
6.1.	Afirmam que também há omissão quanto à análise do argumento trazido em suas razões recursais acerca da inaplicabilidade da Lei 8.666/1993 nos processos licitatórios da Petrobras, afirmando que o Relator limitou-se a incorporar às suas razões de decidir a manifestação desta Unidade Técnica sobre a questão, quando assim se manifestou:
7.1. Por fim os recorrentes insistem nos argumentos relativos à aplicação da Lei 8.666/1993 às licitações realizadas pela Petrobras, do correto trâmite do procedimento licitatório ora questionado e outras questões já tratadas por esta Unidade Técnica nas instruções lançadas nos presentes autos.
7.2. Não obstante, cabe esclarecer que os recorrentes não trazem junto ao memorial quaisquer documentos e/ou argumentos novos, motivo pelo qual não tem o condão de alterar o posicionamento anterior deste Tribunal.
7.3. Verifica-se, da análise da vasta documentação trazida pelos recorrentes para fundamentar os argumentos contidos no memorial, que, assim como repetem os argumentos já enfrentados nas instruções anteriores desta Unidade Técnica, a maioria dos documentos já constava dos presentes autos desde a fase processual anterior, conforme se demonstrará a seguir: (grifos dos embargantes) 
6.2.	Assim, afirmam que não houve o devido e necessário enfrentamento ao argumento recursal, tendo o Relator se restringido a reproduzir o equivocado entendimento desta Unidade Técnica.
6.3.	Ademais, trazem julgado desta Corte afirmando que a inaplicabilidade da Lei 8.666/1993 aos procedimentos licitatórios da empresa pública já foi reconhecida em outros processos e que, nos termos da norma aplicável, constante do Decreto 2.754/1998, a irregularidade atribuída aos embargantes não poderia ser considerada grave violação à norma legal e, assim, não seria passível de multa.
Análise
6.4.	Novamente não se verifica a omissão suscitada. Da análise da peça recursal (peça 63, p. 2-26) e dos esclarecimentos adicionais (peça 77) , apresentadas antes do término da etapa de instrução, não há qualquer argumento acerca da inaplicabilidade da Lei 8.666/1993 aos procedimentos licitatórios da Petrobras.
6.5.	Dessa foram, aplica-se o mesmo entendimento tratado no item anterior.
6.6.	Entretanto, caso não acatada a proposta a ser realizada com base na análise acima, há de se destacar que o argumento recursal acerca da inaplicabilidade da Lei 8.666/1993 foi enfrentado pelo Relator na fase processual anterior, inexistindo a alegada omissão.
6.7.	Transcrevendo trecho da instrução desta Unidade Técnica em seu voto, assim consta do referido documento:
7.1. Por fim os recorrentes insistem nos argumentos relativos à aplicação da Lei 8.666/1993 às licitações realizadas pela Petrobras, do correto trâmite do procedimento licitatório ora questionado e outras questões já tratadas por esta Unidade Técnica nas instruções lançadas nos presentes autos.
7.2. Não obstante, cabe esclarecer que os recorrentes não trazem junto ao memorial quaisquer documentos e/ou argumentos novos, motivo pelo qual não tem o condão de alterar o posicionamento anterior deste Tribunal.
6.8.	Destarte, não há omissão a ser reconhecida, verificando-se, em verdade, nítido intuito de se rediscutir o mérito da questão.
7.	Da aplicabilidade da Lei de Introdução às Normas do Direito Brasileiro.
7.1.	Afirmam os embargantes que esta Corte, apesar de devidamente provocada na fase processual anterior, não se pronunciou acerca dos obstáculos, dificuldades e exigências das políticas públicas aos quais os estavam premidos à época da licitação tratada nestes autos, asseverando, in verbis, "apesar de haver expressa referência a essa linha argumentativa (aplicação do §1º do art. 22 da LINDB) no bojo do Memorial juntado aos autos".
7.2.	Ademais, tecem diversos argumentos acerca da aplicabilidade do referido normativo ao presente caso concreto para requerem, ao final, o afastamento da responsabilidade dos embargantes.
Análise
7.3.	Sem grande esforço se verifica, com base nas informações prestadas no texto do agravo de que foi requerida a aplicação das normas constantes da LINDB nas razões constantes do memorial, não haver que se falar em omissão no julgado, pois os argumentos teriam sido trazidos aos autos incialmente via memorial juntado aos autos após o término da etapa de instrução do recurso.
7.4.	Dessa forma, aplica-se, mais uma vez, a jurisprudência desta Corte sobre a impossibilidade de se reconhecer a existência de omissão em razão da ausência de análise detida de argumentos trazidos via memorial.
7.5.	Contudo, há de se ressaltar que não houve qualquer referência à Lei de Introdução às Normas do Direito Brasileiro no texto do memorial trazido pelos recorrentes, de modo que não há que se falar em omissão no âmbito do acórdão recorrido.
7.6.	Ademais, os argumentos quanto aos alegados obstáculos, dificuldades e exigências das políticas públicas, que poderiam fazer incidir a Lei de Introdução às Normas do Direito Brasileiro, foram devidamente analisados e rechaçados pelo Tribunal nas fases processuais anteriores.
7.7.	Quanto à alegada exigência das políticas públicas e a incompatibilidade de renovação do procedimento licitatório ante o atraso que poderia causar no início da produção de gás, convêm transcrever trecho da instrução desta Unidade Técnica usado pelo Relator em seu voto, ipsis litteris:
10.13. As irregularidades tratadas nos subitens 9.3.2.1 e 9.3.2.2 do Acórdão 1662/2006-TCU-Plenário referem-se ao não cancelamento do Convite 567.8.001.02-6, quando da verificação de que o projeto básico constante do aludido convite ocasionou a revisão de cerca de 50% do valor da estimativa de custos elaborada pela Petrobrás, o que caracteriza a insuficiência de detalhamento do projeto básico e a necessidade de reinício do certame para a obtenção de novas propostas com base em informações mais precisas. Além disso, a não elaboração de novo projeto básico com o nível de detalhamento adequado exigido pelo art. 6º, inciso IX, c/c art. 7º, inciso I e § 2º, da Lei 8.666/1993 e pelo art. 3ª, alínea f, c/c art. 6º da Resolução CONFEA 361/1991, de modo a evitar que houvesse 176 solicitações de alteração de escopo no Contrato 567.2.004.02-3, acrescendo em mais de 25% o valor original do contrato, além de atraso de aproximadamente 13 meses para o início da produção de gás.
 (...) 
10.17. Mais uma vez, a justificativa reside na crise energética que havia afetado o fornecimento e a distribuição de energia elétrica. Contudo, nesse ponto, não está sendo questionado o caráter estratégico do desenvolvimento da produção de gás nos Campos de Peroá e Cangoá, nem sua importância para o abastecimento do estado do Espírito Santo, mas sim a inadequação do projeto básico em virtude de uma nova realidade. Ademais, a urgência do empreendimento não deve servir de justificativa à elaboração de um projeto básico deficiente.
10.27. Diante do exposto, os documentos juntados pelo recorrente aos presentes autos não são capazes de elidir as irregularidades descritas no subitem 12.1 (falta de providências para revogação da licitação e elaboração de novo projeto, compatível com a nova configuração do empreendimento) da instrução da Serur (peça 63, p. 40-45) . (grifos do Relator) 
8.	Aplicação de precedentes deste Tribunal.
8.1.	Afirmam os embargantes que o acórdão combatido padece de obscuridade na medida em que utiliza como fundamento da decisão proferida acórdão adotado pelo Tribunal após a data dos fatos tratados nos presentes autos, pois se faz uso do Acórdão 2369/2011-TCU-Plenário, ao passo que os atos inquinados ocorreram nove anos antes.
Análise
8.2.	Não há obscuridade. Ocorre que, da simples leitura do Acórdão 2369/2011-TCU-Plenário, se verifica não ter o Tribunal inovado ou alterado seu posicionamento anterior acerca da composição do BDI.
8.3.	Tal acórdão se prestou a consolidar o entendimento então existente no âmbito desta Corte e, em momento algum nos presentes autos, mostra-se obscura sua aplicação.
9.	Grave infração às normas legais.
9.1.	Apontam os recorrentes nova obscuridade, desta feita em relação à não aplicação das normas previstas na Lei 13.303/2016 que, segundo afirmam, afastam a gravidade dos atos por eles praticados e rechaçados por esta Corte passíveis de enquadramento no art. 58, inciso II, da Lei 8.443/1992.
9.2.	Nesse sentido, afirmam que a norma prevista no art. 58, inciso II, da Lei Orgânica deste Tribunal, por veicular "norma penal em branco", precisa do suporte de lei que esteja em vigor à época da aplicação da sanção.
9.3.	Assim, não havendo que se falar grave infração à norma legal dos atos ora em análise em relação à Lei 13.303/2016, inexistente a possibilidade de aplicação da multa a eles aplicada na fase processual anterior.
Análise
9.4.	A questão foi tratada nos presentes autos de forma clara pelo Ministro-Relator, conforme transcrito parcialmente pelos embargantes em suas razões recursais, tendo o voto assim tratado da questão:
25. Finalmente, quanto à derradeira alegação apresentada pelos recorrentes, no memorial datado de 12/08/2019 (peça 131) , acerca da "insubsistência da 'grave infração à norma' devido à retroação benigna da Lei n. 13.303/2016 (novatio legis in mellius) ", essa também não merece acolhimento.
26. Não obstante reconheça a existência de precedentes do Superior Tribunal de Justiça, colacionados no referido memorial, acerca da possibilidade da aplicação do princípio da retroatividade da lei mais benéfica no âmbito do direito administrativo sancionador, penso tratar-se ainda de entendimento em construção, e não de jurisprudência consolidada daquela Corte Superior. A fim de corroborar tal assertiva, cito o RMS 33.484/RS, julgado pela Segunda Turma do STJ, em 11/06/2013, em sentido contrário à tese defendida pelos recorrentes.
27. De qualquer sorte, sem me aprofundar nessa controvérsia, ainda que se admita a tese sustentada pelos recorrentes, no caso concreto, não vislumbro a sua possibilidade de aplicação, pelas razões que passo a expor.
28. Obviamente, a incidência da Lei 13.303/2016 sobre as sociedades de economia mista, não afasta a competência do TCU delineada pelos arts. 70 e 71 da Constituição Federal, que incluem a administração indireta no rol de entidades fiscalizáveis por esta Corte de Contas. A referida lei, inclusive, no caput do artigo 87, deixa assente que "O controle das despesas decorrentes dos contratos e demais instrumentos regidos por esta Lei será feito pelos órgãos do sistema de controle interno e pelo tribunal de contas competente, na forma da legislação pertinente, ficando as empresas públicas e as sociedades de economia mista responsáveis pela demonstração da legalidade e da regularidade da despesa e da execução, nos termos da Constituição". Assim, não há na aludida lei qualquer dispositivo que retire desta Corte de Contas a sua competência para aplicar sanções aos responsáveis por ato praticado com grave infração à norma legal ou regulamentar de natureza contábil, financeira, orçamentária, operacional e patrimonial, e nem poderia assim o fazer, diante dos comandos constitucionais que outorgam tal competência ao TCU.
29. Não merece acolhida, outrossim, a alegação dos recorrentes de que, em razão da superveniência da Lei 13.303/2016, não mais perduraria a "grave infração à norma legal ou regulamentar", a que se refere o art. 58, II, da Lei Orgânica do TCU, eis que as supostas condutas irregulares descritas no acórdão condenatório, ora recorrido, "não mais podem ser tidas como infrações", mas sim "como plenamente regulares, posto que adequadas as contratações semi-integrada ou integrada, conforme o art. 43, incs. V e VI".
30. Ora, não há como justificar as condutas irregulares praticadas pelos recorrentes no procedimento licitatório e na execução do contrato do mesmo decorrente, realizados na vigência da legislação anterior, com fundamento em regras estabelecidas em novel legislação que instituiu regimes de contratação diversos dos à época existentes.
31. Cabe, a esse respeito, salientar a regra de direito intertemporal estabelecida na própria Lei 13.303/2016, verbis:
"Art. 91. A empresa pública e a sociedade de economia mista constituídas anteriormente à vigência desta Lei deverão, no prazo de 24 (vinte e quatro) meses, promover as adaptações necessárias à adequação ao disposto nesta Lei.
§ 1º A sociedade de economia mista que tiver capital fechado na data de entrada em vigor desta Lei poderá, observado o prazo estabelecido no caput, ser transformada em empresa pública, mediante resgate, pela empresa, da totalidade das ações de titularidade de acionistas privados, com base no valor de patrimônio líquido constante do último balanço aprovado pela assembleia-geral.
§ 2º (VETADO) .
§ 3º Permanecem regidos pela legislação anterior procedimentos licitatórios e contratos iniciados ou celebrados até o final do prazo previsto no caput." (grifou-se) 
32. Como se vê, o procedimento licitatório e a execução do contrato dele decorrente, ora em análise, indubitavelmente, permanecem regidos pela legislação anterior. Assim, por certo, os atos praticados pelos recorrentes com grave infração a tal regramento continuam passíveis de sanção por esta Corte de Contas.
9.5.	Do exposto, ante a suficiente clareza do voto que fundamenta a deliberação atacada, nota-se o nítido intuito dos embargantes de rediscussão do mérito da questão tratada no acórdão, providência incabível na via estreita dos embargos de declaração.
CONCLUSÃO.
10.	Da análise anterior conclui-se que as alegadas omissões ou obscuridades dizem respeito a argumentos e/ou documentos trazidos aos autos após a finalização da etapa de instrução e que, dessa forma, não merece acolhida os embargos de declaração opostos.
10.1.	Afastada a aplicação da tese acima transcrita, cabe esclarecer que não há qualquer vício de omissão ou obscuridade no acórdão recorrido, eis que os argumentos e documentos foram devidamente analisados na fase processual anterior, ou, ainda, que o argumento supostamente não enfrentado pelo Tribunal não foi trazido pelos recorrentes aos presentes autos.
PROPOSTA DE ENCAMINHAMENTO
11.	Ante o exposto, submete-se à consideração superior a presente análise dos embargos de declaração opostos por Aristóteles Bassin, José Carlos Parreira Paiva e Sérgio dos Santos Arantes contra o Acórdão 2080/2019-TCU-Plenário, propondo-se, com fundamento nos arts. 32, inciso II, e 34 da Lei 8.443/1992:
a) conhecer dos embargos e, no mérito, rejeitá-los;
b) comunicar o teor da decisão que vier a ser proferida aos embargantes e aos demais interessados.

É o Relatório.

Paulo Vinicius Rodrigues Ribeiro (OAB 141.195), Marta de Castro Meireles (OAB/RJ 130.114) e outros

Não atuou

RELATÓRIO DE AUDITORIA. ALTERAÇÕES DO EMPREENDIMENTO APÓS A ELABORAÇÃO DO PROJETO BÁSICO. NÃO REVOGAÇÃO DO CERTAME. MULTA. PEDIDO DE REEXAME. NEGATIVA DE PROVIMENTO. EMBARGOS DE DECLARAÇÃO. ALEGAÇÃO DA EXISTÊNCIA DE OMISSÕES E OBSCURIDADES. INEXISTÊNCIA DE VÍCIOS. REJEIÇÃO. CIÊNCIA AOS INTERESSADOS.

RELATÓRIO DE AUDITORIA (RA)

Secretaria de Recursos (Serur)

Tratam-se de embargos de declaração opostos pelos Srs. Aristóteles Bassin, José Carlos Parreira Paiva e Sérgio dos Santos Arantes (peça 151) em face do Acórdão 2080/2019-TCU-Plenário (peça 132) , que apreciou Pedido de Reexame interposto contra o Acórdão 3007/2010-TCU-Plenário, de relatoria do Ministro Walton Alencar Rodrigues (confirmado em sede de embargos de declaração pelo Acórdão 364/2011-TCU-Plenário) . Estes últimos foram proferidos em autos de auditoria na Petróleo Brasileiro S/A - Petrobras, com o escopo de avaliar os indícios de irregularidades nas obras de instalação e montagem do projeto de desenvolvimento de produção dos campos de gás de Peroá-Cangoá, na bacia do Espírito Santo, objeto do Contrato 567.2.004.02-3, firmado com a empresa Setal Engenharia, Construções e Perfurações S/A.
2.	Por meio da deliberação ora embargada, decidiu-se conforme teor abaixo reproduzido:
9.1. conhecer do pedido de reexame interposto pelos Srs. Aristóteles Bassin, José Carlos Parreira Paiva e Sérgio dos Santos Arantes, com fundamento no art. 48 c/c os arts. 32 e 33 da Lei 8.443/1992, para, no mérito, negar-lhe provimento;
9.2. dar ciência deste acórdão, bem como do relatório e do voto que o fundamentam, aos recorrentes.
3.	Inconformados, opuseram os presentes embargos, por meio do qual argumentam resumidamente que houve:
	a) omissão na análise dos documentos juntados aos autos a título de memorial e no dever de explicitar a motivação da rejeição de seu conteúdo, em afronta aos princípios do contraditório, da ampla defesa e do devido processo legal;
	b) omissão quanto à apreciação do argumento de inaplicabilidade da Lei 8.666/1993 às licitações da Petrobras, afastando a aplicação de multa por grave violação à norma legal; 
	c) omissão ao não se pronunciar a respeito da aplicação do §1º do art. 22 da LINDB, em face dos obstáculos, dificuldades e exigências das políticas públicas que restringiram a ação dos gestores;
	d) obscuridade na fundamentação do acórdão embargado, na medida em que ele utiliza como paradigma o Acórdão 2369/2011-TCU-Plenário e os atos inquinados ocorreram nove anos antes;
	e) obscuridade na rejeição da aplicação da Lei 13.303/2016 que, caso incidente, poderia afastar a gravidade dos atos praticados e, por conseguinte, a incidência da multa prevista no art. 58, inciso II, da Lei 8.443/1992.
4.	Preliminarmente, devo afirmar que ratifico o exame de admissibilidade levado a efeito pela Secretaria de recursos - Serur (peça 154) , no sentido de que os presentes embargos preenchem os requisitos de admissibilidade aplicáveis à espécie, razão pela qual podem ser conhecidos.
5.	Em relação ao primeiro ponto, verifico nos autos que os documentos referidos pelos embargantes foram juntados por ocasião ou após a apresentação do memorial (peça 93) , protocolizado em 05/05/2016, ou seja, muito depois do término da etapa de instrução em 05/10/2015.  Assim, nos termos do art. 160, § 1º, do Regimento Interno, já tinha ocorrido a preclusão do direito de juntar documentos, ainda que eles tivessem sido efetivamente levados em consideração, em atenção ao princípio do formalismo moderado e da busca da verdade real, como podemos ver na peça 124.
6.	Diante disso, entendo que não houve a alegada omissão, uma vez que foram oportunizados todos os momentos processuais de defesa, segundo o devido processo legal.
7.	A mesma rejeição é aplicável ao argumento de que este Colegiado foi omisso ao não enfrentar a questão da não incidência da Lei de Licitações aos certames da Petrobras. Verifico nos autos que esse aspecto do mérito foi apresentado e devidamente apreciado em fases processuais anteriores ao acórdão embargado, não cabendo agora tal alegação.
8.	Quanto à alegada omissão na apreciação da incidência do §1º do art. 22 da Lei de Introdução às Normas do Direito Brasileiro - LINDB, entendo também que ela não procede, uma vez que, além de terem sido apreciadas em fases processuais anteriores, as condições adversas enfrentadas pelos gestores foram referidas em memorial juntado após o término da fase de instrução. Logo, a alegação deve ser igualmente rejeitada, aplicando-se entendimento jurisprudencial consolidado no Acórdão 1880/2015-TCU-Plenário (relator Min. Bruno Dantas) , em conjunto com o art. 160, § 1º, do Regimento Interno.  
9.	Da mesma forma, a fundamentação de parte da decisão embargada, no entendimento consolidado no Acórdão 2369/2011-TCU-Plenário, está correta, pois, apesar de ter sido publicado posteriormente, já havia anteriormente o mesmo consenso a respeito da composição do BDI no âmbito desta Corte, sem que tenha havido qualquer inovação ou alteração relevante ao longo do tempo.
10.	No relatório e voto que fundamentam o acórdão embargado, há clareza de motivos pelos quais a Lei 13.303/2016 foi afastada na apreciação dos atos praticados com grave infração à norma legal. Os procedimentos licitatórios e a execução de contratos estavam sob a égide da legislação anterior, autorizando a aplicação da multa prevista no art. 58, inciso II, da Lei 8.443/1992. Destarte, o argumento de existência de obscuridade quanto a este ponto também não procede. 
11.	Dessa maneira, concordo com o resultado das análises da Unidade Técnica, incorporo os argumentos convergentes como parte das presentes razões de decidir, e Voto por que este Plenário adote a proposta de Acórdão que ora submeto à deliberação.
TCU, Sala das Sessões Ministro Luciano Brandão Alves de Souza, em 5 de agosto de 2020.
RAIMUNDO CARREIRO 
Relator